臺灣高等法院臺南分院刑事判決　　　　 96年度上易字第105號
上　訴　人　臺灣臺南地方法院檢察署檢察官
被　　　告　乙○○
選任辯護人　陳文欽律師
上列上訴人因被告竊佔案件，不服臺灣臺南地方法院95年度簡上
字第259號中華民國95年12月20日第一審判決（起訴案號：臺灣
臺南地方法院檢察署94年度偵字第14500號），提起上訴，本院
判決如下：
    主  文
上訴駁回。
    理  由
一、聲請簡易判決處刑意旨略以：被告乙○○明知坐落於臺南縣
    關廟鄉○○○段八九一之一地號土地係屬告訴人甲○○所有
    ，竟意圖為自己不法之利益，未經甲○○之同意，而於民國
    （下同）八十五年間，擅自在上址鋪設水泥及增建擋土牆，
    嗣後又在前揭土地搭蓋鐵皮屋，占為己用。嗣甲○○於九十
    三年二月十六日出售上開土地予朱凱仁，並由朱凱仁及甲○
    ○要求乙○○拆除上開水泥及建物，惟乙○○卻置之不理，
    甲○○遂於九十四年五月六日向警方報案，始查獲上情，因
    認被告涉犯刑法第三百二十條第二項之竊佔罪嫌。
二、按犯罪事實應依證據認定之，無證據不得認定犯罪事實；不
    能證明被告犯罪者，應諭知無罪之判決，刑事訴訟法第一百
    五十四條第二項、第三百零一條第一項分別定有明文。又事
    實之認定，應憑證據，如未能發現相當證據，或證據不足以
    證明，自不能以推測或擬制之方法，以為裁判基礎（最高法
    院四十年台上字第八六號判例意旨參照）。且按刑事訴訟法
    第一百六十一條第一項規定：檢察官就被告犯罪事實，應負
    舉證責任，並指出證明之方法。因此，檢察官對於起訴之犯
    罪事實，應負提出證據及說服之實質舉證責任。倘其所提出
    之直接證據或間接證據，或其所指出之證明方法，並未達到
    通常一般之人均不致有所懷疑，而得確信其為真實之程度，
    而有合理之懷疑存在而無從使事實審法院得有罪之確信時，
    基於無罪推定之原則，即應為被告無罪判決之諭知（最高法
    院七十六年台上字第四九八六號、九十二年台上字第一二八
    號判例意旨參照）。
三、公訴意旨認被告涉犯上開竊佔罪嫌，無非係以(一)被告自承有
    於八十五年間，在前開土地，鋪設水泥及增建擋土牆，及曾
    向告訴人甲○○協商購買或承租該地；(二)告訴人甲○○及證
    人朱凱仁於警詢及偵查之供述；(三)卷附土地所有權狀、地籍
    圖謄本、臺南縣歸仁地政事務所複丈成果圖、現場照片十三
    張等為論罪之依據。訊之被告堅決否認有何竊佔犯行，辯稱
    「其固於八十五年間，在上開土地鋪設水泥及增建擋土牆，
    但不知有佔用到告訴人甲○○所有之土地，其並無竊佔之故
    意」等語。
四、經查：
  (一)上揭被告於八十五年間，在臺南縣關廟鄉○○○段八八六之
    八、八八六之七地號土地上所舖設之水泥及增建之擋土牆，
    有佔用到告訴人甲○○所有之八九一之一地號土地之事實，
    業據被告供承在卷，復有照片附於警詢卷足憑，堪認被告此
    部分之自白與事實相符，而可信採。
  (二)被告一再辯稱「其鋪設上開水泥及增建擋土牆時，並不知有
    占用到告訴人所有之上開土地」等語；且查，與上開八九一
    之一地號土地毗鄰之八八六之八地號土地上有門牌號碼臺南
    縣關廟鄉布袋村六○號鐵皮屋一間，原係案外人鄭盛平所有
    ，被告自七十年十一月十九日遷入該屋居住，於七十二年十
    一月十一日，並以三十二萬元之價格，向案外人鄭盛平購買
    該屋；與上開八九一之一地號土地毗鄰之八八六之八、八八
    六之七地號土地，均係國有，並由財政部國有財產局管理之
    土地。其中八八六之八地號土地，全部面積五百零四平方公
    尺，已經被告向財政部國有財產局租用，其上坐落布袋村六
    ○號鐵皮屋部分之面積為一百五十平方公尺，係被告於八十
    七年五月二十七日檢附上開建物之建築時間證明文件，向國
    有財產局申請基地租用，訂有國有基地租賃契約書，租賃期
    間自八十七年六月一日起至九十年十二月三十一日止，嗣並
    換約，租賃期間自九十年三月七日起至一百年十二月三十一
    日止；八八六之八地號土地上之水泥地庭院部分之面積為一
    百六十四平方公尺，經被告向國有財產局承租，訂有國有基
    地租賃契約書，租賃期間為九十四年四月一日起至一百年十
    二月三十一日止；其餘一百九十平方公尺土地及八八六之七
    地號土地之二百零四平方公尺土地，亦經被告向國有財產局
    租用，訂有國有耕地放租租賃契約書，租賃期間自九十三年
    十二月一日起至九十九年十二月三十一日止，又有財政部國
    有財產局臺灣南區辦事處臺南分處九十五年九月二十二日臺
    財產南南三字第○九五○○一七三一○號函在卷可稽（見原
    審卷第四三至四四頁）；又八九○之二地號國有土地亦由被
    告租用中，亦經被告提出地籍圖謄本乙份附卷足憑（見原審
    卷第三二頁）。而告訴人甲○○所有之八九一之一地號土地
    則夾在八八六之八及八九○之二地號二筆土地之間，依比例
    尺計算，最寬約為六十公分，最窄約為十二公分，亦有地籍
    圖謄本可按（見偵查卷第四七頁），顯見該土地係狹窄之土
    地，則被告於八十五年間在土地上鋪設水泥及增建擋土牆時
    ，是否「明知」占用告訴人所有上開土地，已非無疑。
  (三)再參酌告訴人甲○○於八十六年十二月二十九日購得八九一
    之一地號土地後，遲至九十三年二月十六日出售予朱凱仁之
    後，於九十三年十月二十八經歸仁地政事務所複丈後，始得
    知被告佔用該地一節，又據証人甲○○於警詢時指証在卷（
    見警詢卷第十三頁），則告訴人甲○○於八十六年十二月間
    取得上開土地所有權時，被告已在該土地上鋪設水泥及增建
    擋土牆，竟未能知悉被告佔用上開土地，遲至九十三年十月
    二十八日「經地政事務所人員測量」後，始知悉此事，另佐
    以告訴人所有上開土地又係屬狹窄之土地，且夾在上開國有
    土地之間，則被告抗辯舖設之水泥及增建之擋土牆時，並不
    知道已占用告訴人之土地，而無竊佔之故意乙情，尚非無據
    。
  (四)至於國有財產局臺灣南區辦事處臺南分處九十五年九月二十
    二日臺財產南南三字第○九五○○一七三一○號函檢送之被
    告承租上開國有土地時所製作之國有土地勘（清）查表─使
    用現況略圖（下簡稱略圖）上，雖繪有被告使用部分有使用
    告訴人上開土地之情；但經本院再向該分處函詢結果，據該
    分處函覆稱「被告於八十七年五月二十七日、九十三年十二
    月二日及九十四年三月十日檢證申請租用上開國有土地時，
    國有財產局臺灣南區辦事處臺南分處曾派員實地勘查，其中
    九十三年及九十四年勘查時，由被告指界其地上物使用範圍
    及現況；而勘查表及略圖，係勘查人員於返回該分處後，再
    依現場地上物使用情況套繪地籍圖製作而成，申請人即被告
    並未參與略圖之製作」等情，又有國有財產局臺灣南區辦事
    處臺南分處九十六年三月十三日，臺財產南南三字第０九六
    ０００三九二二號函在卷足憑（見本院卷第三六頁），顯見
    被告於「八十七年五月二十七日」申請租用上開國有土地時
    ，並未到場指界，亦未在會勘紀錄上簽章，亦無參與該分處
    人員勘查土地現狀後之勘查表及略圖之製作，則雖該略圖繪
    有部分使用告訴人所有上開土地，亦係該分處承辦人員事後
    為被告租用該國有土地範圍所繪製，被告於八十七年五月二
    十七日申請時，既未參與該略圖之製作，亦未到場指界，自
    難以該略圖所繪，即據以認定被告於八十七年五月二十七日
    申請時，已知悉有占用告訴人所有之上開土地。
  (五)況按所謂竊佔他人之不動產，係指在他人不知情之間占有他
    人之不動產而言，最高法院八十年度台非字第二三九號、八
    十二年度台非字第三八號判決意旨可資參照；且刑法第三百
    二十條第二項之竊佔罪，為即成犯，於其竊佔行為完成時犯
    罪即成立，以後之繼續竊佔乃狀態之繼續，而非行為之繼續
    ，最高法院六十六年台上字第三一一八號判例意旨亦可參照
    ，從而被告是否該當刑法第三百二十條第二項竊佔罪之構成
    要件，端以被告於八十五年間鋪設上開水泥及增建擋土牆時
    ，是否知悉所使用之土地係屬告訴人所有，猶為佔用，若被
    告於為上開行為時，尚不知悉已佔用告訴人所有之土地，而
    係於事後始知悉，自難以此即認被告之行為該當該竊佔罪之
    構成要件。查，被告係於八十五年間鋪設上開水泥及增建擋
    土牆，並因而佔用告訴人所有之上開土地，已如上述，而本
    件依檢察官提出之証據，尚無法証明被告於為上開行為時，
    確有竊佔之故意，縱令事後被告於八十七年五月二十七日向
    申請國有財產局臺灣南區辦事處臺南分處時，因該分處人員
    製作該略圖而知悉占用之事實，揆之上開最高法院判例意旨
    ，亦難據此而推論被告於八十五年係基於竊佔之故意，而在
    告訴人所有上開土地上鋪設上開水泥及增建擋土牆；另縱令
    被告於九十三年十月二十八日以後得知已佔用到告訴人所有
    上開土地時，未立即將所佔用之土地返還予告訴人，亦難以
    此即認被告該當竊佔罪之構成要件。另檢察官於原審論告意
    旨雖稱「被告最遲在八十七年間即對其無權使用八八六之七
    、八八六之八地號國有土地一情有所認知，此部分已該當竊
    佔罪之構成要件」等情，縱然屬實，亦係被告是否涉有竊佔
    上開二筆國有土地之犯行，而與本案起訴之犯罪事實不同，
    自亦不能以此推論被告於八十五年舖設水泥及增建檔土牆時
    ，主觀上即有竊佔告訴人所有土地之故意。
  (六)綜上所述，本院審酌檢察官所提出之證據，均不足為被告有
    罪之積極證明，亦無從說服本院以形成被告有罪之心證，此
    外，本院復查無其他積極証據，足資証明被告確有公訴意旨
    所指之竊佔犯行，基於無罪推定之原則，應認不能証明被告
    犯罪。
五、原審以不能證明被告犯罪而諭知無罪之判決，核無不合，檢
    察官上訴，以：(一)被告於七十二年十一月十一日向案外人鄭
    盛平購買台南縣關廟鄉布袋村六十號竹瓦造平房，其契約書
    上明載買賣標的僅限「房屋」所有權的部分，不包括「土地
    」部分，足見被告應明知其購買房屋的附近土地，甚至是其
    所購買之房屋所在基地本身，一概未取得該等土地的所有權
    或使用權，依法應屬非其所得支配之土地。(二)被告於八十七
    年五月二十七日、九十四年三月十日，分別向國有財產局申
    請基地租賃時，應已知悉該基地租賃並不包括水泥庭院或擋
    土牆等語，指摘原判決不當。然查，告訴人所有之上開土地
    ，係屬狹窄型土地，且係夾在上開國有土地，又如上述，則
    縱被告於七十二年十一月十一日向案外人鄭盛平購買台南縣
    關廟鄉布袋村六十號竹瓦造平房，其契約書上確有明載買賣
    標的僅限「房屋」所有權的部分，不包括「土地」部分，亦
    難以此即認被告當時知悉該房屋之基地有佔用告訴人所有之
    上開土地；且被告係於八十五年間始在告訴人所有之上開土
    地鋪設水泥及增建擋土牆，亦難以被告於七十二年十一月十
    一日購買該平房之事實，即據以推論被告於八十五年間為上
    開行為時，係基於「竊佔告訴人所有土地之故意」；至於被
    告於八十七年五月二十七日、九十四年三月十日，分別向國
    有財產局申請基地租賃時，縱令已知悉該基地租賃並不包括
    水泥庭院或擋土牆，亦已在被告「八十五年」鋪設水泥及增
    建擋土牆之後，揆之上開最高法院判例意旨，亦難以此即認
    被告於八十五年間鋪設水泥及增建擋土牆時，係本於竊佔之
    犯意而為之，檢察官上訴理由均無可採，其上訴無理由，應
    予駁回。
據上論結，應依刑事訴訟法第368條，判決如主文。
本案經檢察官張太龍到庭執行職務。
中　　華　　民　　國　　96　　年　　4 　　月　　4 　　日
                  刑事第四庭    審判長法　官　吳志誠
                                      法　官  羅心芳
                                      法　官  陳珍如
以上正本證明與原本無異。
不得上訴。
　　　　　　　　　　　　　　　　　　　書記官　岑　玢
中　　華　　民　　國　　96　　年　　4 　　月　　4 　　日
